【裁判字號】    96,訴,361
【裁判日期】    990202
【裁判案由】    偽造文書等
【裁判全文】
臺灣宜蘭地方法院刑事判決               96年度訴字第361號
公  訴  人  臺灣宜蘭地方法院檢察署檢察官
被      告  丙○○
上列被告因偽造文書等案件，經檢察官提起公訴（96年度偵字第
1251號）及追加起訴（96年度偵字第1760號），本院判決如下：
    主  文
丙○○無罪。
    理  由
一、公訴意旨以：被告丙○○為同案被告藍惠美（因疾病不能到
    庭，業經本院裁定停止審判，俟其能到庭時再另行審結）之
    弟，二人原均為新光人壽保險股份有限公司（下稱新光人壽
    保險公司）之業務員，因職務而知悉乙○○有以自己及其配
    偶甲○○為被保險人向新光人壽保險公司投保如附表一所示
    之4份保險且積欠保險費。竟共同基於意圖為自己不法所有
    及偽造文書之概括犯意聯絡，由同案被告藍惠美於任職期間
    即民國86年間，向被害人乙○○佯稱有代為墊繳保險費，並
    要求交付存摺、印章以返還代墊金額。被害人乙○○因而陷
    於錯誤，將其自己及被害人甲○○分別於中華郵政股份有限
    公司（下稱中華郵政）所開立、帳號：00000000000000號、
    00000000000000號之存摺、印章交付同案被告藍惠美，同案
    被告藍惠美與被告丙○○取得被害人乙○○、甲○○之存摺
    、印章後，未徵得被害人乙○○、甲○○之同意，即擅自假
    冒被害人乙○○、甲○○之名義，陸續在如附表二所示之要
    保書上偽簽被害人乙○○、甲○○之署押、盜蓋被害人乙○○、甲○○之印章，向新光人壽保險公司投保如附表二所示
    之保險，並於保單簽收回條上，偽簽被害人乙○○、甲○○
    之署押、盜蓋被害人乙○○、甲○○之印章，而持向新光人
    壽保險公司表明被害人乙○○、甲○○業已收受保險單，足
    以生損害於被害人乙○○、甲○○及新光人壽保險公司，再
    陸續向被害人乙○○佯稱其所投保如附表一之保險仍有積欠
    保險費之情事，需繳交保險費，被害人乙○○因而陷於錯誤
    ，陸續繳納上開同案被告藍惠美與被告丙○○所冒辦保險契
    約之保險費，致被害人乙○○受有財產上之損害。同案被告
    藍惠美與被告丙○○再於如附表三所示時間，明知未獲被害
    人乙○○、甲○○授權，竟持如附表三所示保單，連續於新
    光人壽保險公司保險借款申請書、保單借款借據上，偽簽被
    害人乙○○、甲○○之署押、盜蓋被害人乙○○、甲○○之
    印章，以申請質借，足以生損害於被害人乙○○、甲○○及
    新光人壽保險公司，新光人壽保險公司承辦人員因而誤認申
    請人即為被害人乙○○、甲○○，將如附表三所示之各筆保
    單借款如數匯入被害人乙○○、甲○○上開帳戶，同案被告
    藍惠美與被告丙○○再持被害人乙○○、甲○○之上開存摺
    、印章，偽造郵政存簿儲金提款單，持向不知情之郵局承辦
    人員，詐領存入上開帳戶之保單借款，致被害人乙○○、甲○○及新光人壽保險公司受有財產上損害。嗣被害人乙○○
    欲瞭解其與被害人甲○○之保險情形，而於95年3月13日，
    電詢新光人壽保險公司，新光人壽保險公司員工查詢告知後
    ，始悉上情。經被害人乙○○告訴，因認被告丙○○涉犯刑
    法第217條第1項之偽造署押罪、第217條第2項之盜用印章罪
    、第210條之偽造私文書罪、第216條之行使偽造私文書罪及
    第339條第1項之詐欺取財罪等罪嫌。
二、按犯罪事實應依證據認定之，無證據不得認定犯罪事實；不
    能證明被告犯罪者，應諭知無罪之判決，刑事訴訟法第154
    條第2項、第301條第1項分別定有明文。又認定不利於被告
    之事實，須依積極證據，苟積極證據不足為不利於被告事實
    之認定時，即應為有利於被告之認定，更不必有何有利之證
    據；依刑事訴訟法第161條第1項之規定，檢察官對於起訴之
    犯罪事實，應負提出證據及說服之實質舉證責任，倘其所提
    出之證據，不足為被告有罪之積極證明，或其指出證明之方
    法，無從說服法院以形成被告有罪之心證，基於無罪推定之
    原則，自應為被告無罪判決之諭知，有最高法院30年上字第
    816號、92年台上字第128號判例意旨可資參照。
三、公訴人以被告丙○○涉犯刑法第217條第1項、第2項、第210
    條、第216條及第339條第1項罪嫌，係以告訴人乙○○之指
    訴、證人甲○○之證述、新光人壽保險公司保險契約保戶資
    料內容查詢單31張、要保書22張、保險單4份、保單簽收回
    條4張、保險單借款借據9張、乙○○、甲○○分別於中華郵
    政股份有限公司所開立、帳號：00000000000000號、000000
    0000000號之存摺及交易往來明細、新光人壽保險公司人事
    資料查詢單、公務電話紀錄等為證。
四、訊據被告丙○○固坦承有向被害人乙○○招攬附表二編號4
    、5、6、7、12、13等保險，惟堅決否認上揭犯行，辯稱：
    其雖自86或87年至95年10月1日間擔任新光人壽保險公司業
    務員，但於92年之前，係住在臺北縣板橋市，實際上未在新
    光人壽公司上班，故不可能與被害人乙○○洽談保險契約。
    又附表二編號11之保險契約非其所招攬，該要保書上「業務
    員簽章」上之簽名亦非其所簽，而是其姊藍惠美之字跡，印
    章則是藍惠美所偽刻。其亦不知道藍惠美向乙○○佯稱代為
    墊繳保險費，並要求交付存摺、印章以返還代墊金額之事，
    亦未以乙○○、甲○○名義辦理保單質借等語。經查：
（一）被告丙○○係自85年1月24日在新光人壽保險公司擔任承
      攬人員（即有招攬才有收入），為非正式員工。自87年1
      月19日起方為正式員工，至95年10月4日離職之事實，有
      該公司之人事資料查詢單及臺灣宜蘭地方法院檢察署公務
      電話記錄1紙在卷可稽（詳96年度偵字第1760號卷第67、6
      8頁）。而依附表二編號1至3之要保書所載，上開保險契
      約之投保始期分別為86年3月4日、86年7月8日、86年7月8
      日，保險業務員分別記載係藍惠美、林鄒嬿、顏晴茵，並
      非被告丙○○，有上開要保書可查。且被告丙○○當時係
      擔任承攬人員，即「有做就有錢」（詳上述公務電話紀錄
      ），則上開3件保險，既非其所招攬，則該3件要保書及保
      單簽收回條上之要保人或被保險人之簽名，應與其無關。
      另附表二所示編號8、9、10之要保書上所載的業務員，則
      分別記載為藍惠美、藍惠美、林鄒涵，亦非被告丙○○。
      再附表二所示要保書上之「要保人親自簽名」欄及「被保
      險人親自簽名」欄，暨附表三所示保險單借款借據上之「
      借款人（要保人）」欄、「同意人（被保險人）」欄、「
      要保人」欄、「被保險人」欄上「乙○○」或「甲○○」
      之簽名，經筆跡鑑定後，均無法證明係被告丙○○之筆跡
      之事實，有法務部調查局98年12月3日調科貳字第0980059
      7910號鑑定書在卷可稽（詳本院卷三第10至19頁），故被
      告丙○○是否有在要保書及保單簽收回條上偽造乙○○及
      甲○○之簽名及印文，存有疑義。
（二）被告丙○○雖自承有向告訴人乙○○招攬附表二編號4、5
      、6、7、12、13等保險，告訴人乙○○曾向伊交付得意理
      財保險之保費一、二次等語（詳本院卷三第49、50頁）。
      惟收取保費亦為一般保險業務員對保戶之服務項目，故自
      難僅以其有向告訴人乙○○收取保費，而認定被告有詐欺
      取財之犯行。況附表二編號4、5、7之要保書上的「要保
      人親自簽名」欄及「被保險人親自簽名」欄上「乙○○」
      之簽名，係由告訴人乙○○所簽（詳下述），則被告丙○○向告訴人乙○○收取保險費，尚非無據。
（三）告訴人乙○○於檢察事務官詢問時及審理中自承有投保過
      附表一所示保險之經驗（詳95年度他字第1173號卷第5頁
      及本院卷三第30頁），且附表二所示編號1、2、3、4、5
      、7之要保書上的「要保人親自簽名」欄及「被保險人親
      自簽名」欄；暨附表三編號4（借據號碼0000000及000000
      0）所示保險單借款借據上之「借款人（要保人）」欄、
      「同意人（被保險人）」欄、「要保人」欄、「被保險人
      」欄上「乙○○」之簽名筆跡，經送鑑定後，與告訴人乙○○筆跡相符之事實，有前述鑑定書可稽，足證附表二所
      示編號1、2、3、4、5、7之要保書上的「要保人親自簽名
      」欄及「被保險人親自簽名」欄上「乙○○」之簽名；暨
      附表三編號4（借據號碼0000000及0000000）所示保險單
      借款借據上之「借款人（要保人）」欄、「同意人（被保
      險人）」欄、「要保人」欄、「被保險人」欄上「乙○○
      」之簽名，係由告訴人乙○○所親簽。而告訴人乙○○既
      有投保如附表一所示保險之經驗，則焉會不知所簽名者為
      要保書？更何況上開保險非一次繳清，而依要保書所載，
      均採年繳方式繳納保險費，而繳納期限與金額又不相同，
      被告丙○○或同案被告藍惠美當不可能每期均代為繳交。
      是告訴人乙○○指訴被告丙○○在要保書及保單簽收回條
      上偽造乙○○及甲○○之簽名、印文，並對其佯稱所投保
      如附表一之保險仍有積欠保險費之情事，需繳交保險費，
      使告訴人乙○○繳交保險費予被告丙○○或藍惠美云云，
      應無可採。
（四）再告訴人乙○○於偵查中陳稱：「（問：你與甲○○是否
      有到新光保險公司辦理保單質借？）沒有，我沒有辦理過
      。」等語（詳95年度他字第1173號卷第10頁），但告訴人
      乙○○曾在附表三編號4（借據號碼0000000及0000000）
      所示保險單借款借據上之「借款人（要保人）」欄、「同
      意人（被保險人）」欄、「要保人」欄、「被保險人」欄
      上「乙○○」簽名之事實，有前述筆跡鑑定書可證，是告
      訴人乙○○所述未曾辦理過保單質借云云，亦有可疑。
（五）告訴人乙○○於檢察事務官詢問時陳稱：「（問：你與你
      先生上開郵局之帳戶，印章與你放在藍惠美處之印章是否
      相同？）一開始是一樣的，我們在87年間就將印章交予藍
      惠美，後來我更改帳戶印鑑章很多次，所以藍惠美應無法
      提領我帳戶內的錢，藍惠美在95年3月27日將我先生的印
      章還給我了。」等語（詳95年度交查字第284號卷第4頁）
      ；另證人甲○○於檢察事務官詢問時陳稱：伊不認識被告
      丙○○及藍惠美。伊之保險由乙○○處理，印章、存摺等
      物係由乙○○交付的。另要保書及保險單借款借據上「甲○○」之簽名，亦非其所簽等語（詳95年度他字第1173號
      卷第114頁），足證告訴人乙○○及甲○○印章係交付藍
      惠美，惟尚無證據證明與被告丙○○有關。再從告訴人乙○○所使用之中華郵政帳號00000000000000號帳戶，及證
      人甲○○所使用之中華郵政帳號00000000000000號帳戶之
      交易明細表觀之（分詳96年度偵字第1760號卷第39頁至第
      45頁及第46頁至第58頁），告訴人乙○○之帳戶係用於代
      繳電話費，並有為數甚多之卡片提款，甚至於89年12月29
      日、90年8月29日有建立磁條、93年9月29日、94年8月19
      日換印鑑等紀錄；另證人甲○○之帳戶則用於代繳電費、
      電話費，並有薪資轉帳、代收票據、及次數不少之卡片提
      款，另於93年9月29日、94年8月19日換印鑑等紀錄，足見
      告訴人乙○○及證人甲○○使用上開帳戶之頻繁，故被告
      丙○○或同案被告藍惠美如有於附表三所示之88年間，詐
      領保單質借之款項，應不會遲至95年3月13日方為告訴人
      乙○○或證人甲○○知悉，是乙○○及甲○○之中華郵政
      帳戶的存摺與交易往來明細均無法證明被告丙○○有偽造
      文書或詐欺等事實。
（六）再按向郵局提領存款，須以金融卡在自動櫃員機提領或臨
      櫃持印鑑章及存摺提領。而告訴人乙○○於偵查中陳稱：
      「（問：妳稱存摺並未交給被告二人，那為何錢會被領走
      ？）我之前有一次把兩份存摺及印章都交給藍惠美，雖然
      存摺有還給我，但他有記我的帳號。」等語（詳95年度他
      字第1173號卷第101頁），及於審理中陳述：「我之前的
      保險契約有發生理賠事件，但也沒有拿到錢，當時被告藍
      惠美有跟我說說他們公司理賠的錢，會直接進入我的保單
      指定帳戶裡面，還叫我拿存摺給她，後來被告藍惠美隔天
      有將存摺還給我，但是我後來發現保險公司轉帳到我帳戶
      裡面的錢，已經被人領走了，但不是我去領的，我也覺得
      奇怪，因為當時被告藍惠美沒有我的存摺，是如何去領錢
      的，當時被告藍惠美沒有還我印章，我不知道如何去領錢
      。當時被告藍惠美有我的印章，並沒有我的存摺或是提款
      卡。」等語（詳本院卷三第31頁），則被告丙○○或同案
      被告藍惠美如何能在無告訴人乙○○、甲○○之金融卡及
      存摺之情形下提領款項？故告訴人乙○○所述被告丙○○
      有詐領款項云云，無法採信。
五、綜上所述，本件依公訴人所舉證據及本院調查所得，本院認
    就被告丙○○是否有與同案被告藍惠美共同為偽造文書及詐
    欺等犯行，猶有合理之懷疑，尚未達有罪之確信，依罪疑惟
    有利於被告之原則，即應為有利於被告之認定。此外，復無
    其他足夠之積極證據可資證明被告丙○○確有公訴意旨所指
    之行使偽造私文書及詐欺取財犯行，揆諸前揭法條及判決意
    旨，不能證明被告此部分犯罪，自應就此部分諭知被告無罪
    之判決。
據上論斷，應依刑事訴訟法第301條第1項，判決如主文。
本案經檢察官陳嘉瑜到庭執行職務。
中    華    民    國    99    年    2     月    2     日
                  刑事第二庭  審判長法  官  林惠玲
                                    法  官  蘇錦秀
                                    法  官  張育彰
以上正本證明與原本無異。
如不服本判決應於收受本判決後10日內向本院提出上訴書狀，並
應敘述具體理由。若未敘述理由者，應於上訴期間屆滿後20日內
向本院補提理由書狀(均須按他造當事人之人數附繕本)。
                                    書記官  陳靜宜
中    華    民    國    99    年    2     月    2     日
   附表一：
   ┌──┬──────┬───────┬─────┬────────┬─────┐
   │編號│  被保險人  │   保險名稱   │ 保單號碼 │    保險金額    │ 投保始期 │
   │    │            │              │          │（單位：新台幣）│          │
   ├──┼──────┼───────┼─────┼────────┼─────┤
   │ 1  │   乙○○   │   年年如意   │ TA837350 │     40萬元     │  79.1.13 │
   ├──┼──────┼───────┼─────┼────────┼─────┤
   │ 2  │   乙○○   │   防癌終身   │ GJ758780 │     50萬元     │  84.12.4 │
   ├──┼──────┼───────┼─────┼────────┼─────┤
   │ 3  │   甲○○   │   防癌終身   │ GJ002089 │     50萬元     │  84.6.5  │
   ├──┼──────┼───────┼─────┼────────┼─────┤
   │ 4  │   甲○○   │   年年如意   │ T0000000 │     50萬元     │  77.2.2  │
   └──┴──────┴───────┴─────┴────────┴─────┘
   附表二：
   ┌──┬──────┬───────┬─────┬────────┬─────┬───┐
   │編號│  被保險人  │   保險名稱   │ 保單號碼 │    保險金額    │ 投保始期 │業務員│
   │    │            │              │          │（單位：新台幣）│          │      │
   ├──┼──────┼───────┼─────┼────────┼─────┼───┤
   │ 1  │   乙○○   │   長安終身   │ 6C111137 │     30萬元     │  86.3.4  │藍惠美│
   ├──┼──────┼───────┼─────┼────────┼─────┼───┤
   │ 2  │   乙○○   │ 安家增值終身 │ RQ197200 │     20萬元     │  86.7.8  │林鄒嬿│
   ├──┼──────┼───────┼─────┼────────┼─────┼───┤
   │ 3  │   乙○○   │ 安家增值終身 │ RQ197193 │     130萬元    │  86.7.8  │洪晴茵│
   ├──┼──────┼───────┼─────┼────────┼─────┼───┤
   │ 4  │   乙○○   │   長福終身   │ FQA00931 │     10萬元     │  93.1.20 │丙○○│
   ├──┼──────┼───────┼─────┼────────┼─────┼───┤
   │ 5  │   乙○○   │  新定期壽險  │ 1NAA0287 │     110萬元    │  93.1.20 │丙○○│
   ├──┼──────┼───────┼─────┼────────┼─────┼───┤
   │ 6  │   乙○○   │ 得意理財變額 │ QB04RPD5 │     20萬元     │94.12.6（ │丙○○│
   │    │            │              │          │                │起訴書誤載│      │
   │    │            │              │          │                │為93.11.4 │      │
   │    │            │              │          │                │）        │      │
   ├──┼──────┼───────┼─────┼────────┼─────┼───┤
   │ 7  │   乙○○   │ 得意理財變額 │ QB01HWC7 │     30萬元     │93.11.4（ │丙○○│
   │    │            │              │          │                │起訴書誤載│      │
   │    │            │              │          │                │為94.12.6 │      │
   │    │            │              │          │                │）        │      │
   ├──┼──────┼───────┼─────┼────────┼─────┼───┤
   │ 8  │   甲○○   │   百年長青   │ SA956616 │     50萬元     │  85.4.6  │藍惠美│
   ├──┼──────┼───────┼─────┼────────┼─────┼───┤
   │ 9  │   甲○○   │   長安終身   │ 6C070449 │     30萬元     │  86.3.4  │藍惠美│
   ├──┼──────┼───────┼─────┼────────┼─────┼───┤
   │10  │   甲○○   │ 長安養老乙型 │ DMY09777 │     30萬元     │  88.2.5  │林鄒涵│
   ├──┼──────┼───────┼─────┼────────┼─────┼───┤
   │11  │   甲○○   │ 長安養老乙型 │ DMY09789 │     70萬元     │  88.2.6  │丙○○│
   ├──┼──────┼───────┼─────┼────────┼─────┼───┤
   │12  │   甲○○   │   長福終身   │ FQA00943 │     10萬元     │  93.1.20 │丙○○│
   ├──┼──────┼───────┼─────┼────────┼─────┼───┤
   │13  │   甲○○   │  新定期壽險  │ 1NAA0299 │     50萬元     │  93.1.20 │丙○○│
   └──┴──────┴───────┴─────┴────────┴─────┴───┘
   附表三：
   ┌──┬──────┬───────┬─────┬────────┬─────┐
   │編號│  被保險人  │   保險名稱   │ 保單號碼 │保單質借金額（單│ 質借日期 │
   │    │            │              │          │位：新台幣）    │          │
   ├──┼──────┼───────┼─────┼────────┼─────┤
   │ 1  │   乙○○   │   防癌終身   │ GJ758780 │     4千元      │  88.1.27 │
   ├──┼──────┼───────┼─────┼────────┼─────┤
   │ 2  │   乙○○   │ 安家增值終身 │ RQ197200 │     1萬1千元   │  88.6.16 │
   ├──┼──────┼───────┼─────┼────────┼─────┤
   │ 3  │   乙○○   │ 安家增值終身 │ RQ197193 │     7萬6千元   │  88.6.16 │
   ├──┼──────┼───────┼─────┼────────┼─────┤
   │ 4  │   乙○○   │   年年如意   │ TA837350 │     18萬1千元  │  88.6.16 │
   ├──┼──────┼───────┼─────┼────────┼─────┤
   │ 5  │   乙○○   │   長安終身   │ 6C111137 │      7千元     │  88.6.16 │
   ├──┼──────┼───────┼─────┼────────┼─────┤
   │ 6  │   甲○○   │   百年長青   │ SA956616 │      3萬元     │  88.1.27 │
   ├──┼──────┼───────┼─────┼────────┼─────┤
   │ 7  │   甲○○   │   防癌終身   │ GJ002089 │      1萬元     │  88.1.27 │
   ├──┼──────┼───────┼─────┼────────┼─────┤
   │ 8  │   甲○○   │   長安終身   │ 6C070449 │      9千元     │  88.6.14 │
   ├──┼──────┼───────┼─────┼────────┼─────┤
   │ 9  │   甲○○   │   年年如意   │ T0000000 │    30萬4千元   │  88.6.16 │
   └──┴──────┴───────┴─────┴────────┴─────┘

司法院資訊處製作；財團法人民間司法改革基金會備份。
